【裁判字號】    95,台上,2193
【裁判日期】    950929
【裁判案由】    給付管理費
【裁判全文】
最高法院民事判決            九十五年度台上字第二一九三號
上  訴  人  東華開發股份有限公司
法定代理人  甲○○
訴訟代理人  陳政律師
被 上訴 人  達觀鎮Ａ１社區管理委員會
法定代理人  乙○○
上列當事人間請求給付管理費事件，上訴人對於中華民國九十五
年五月十六日台灣高等法院第二審判決（九十四年度重上字第五
二八號），提起上訴，本院判決如下：
    主  文
原判決廢棄，發回台灣高等法院。
    理  由
本件被上訴人主張：上訴人為台北縣新店市○○路達觀鎮Ａ１社
區（下稱達觀鎮Ａ１社區）之起造人，至今仍為該路六號及同號
B1、B1-1、B1-2、B2、B2-1、B2-2樓建物（即同市○○段○○路
小段建號31241至31247，下稱系爭建物）之所有權人，該建物面
積共二千一百五十三坪，達觀鎮Ａ１社區區分所有權人會議於民
國八十六年八月間訂定達觀鎮Ａ１社區住戶規約（下稱系爭住戶
規約）時，上訴人就系爭建物係作商場規劃，其中建號31246、3
1247建物則為商場專用地下停車場用途，依系爭住戶規約第十二
條約定，每月管理費為住宅每坪新台幣（下同）四十元、商場每
坪八十元、停車場汽車每車二百元，區分所有權人若未在期限內
繳納管理費，則應按年息百分之十計算遲延利息。詎上訴人自八
十七年四月起即未依約繳納管理費，就八十八年六月至九十三年
四月間管理費，除他人代繳十萬零八百元外，上訴人尚欠商場管
理費一千零六萬一千三百六十元、住宅銷售前未結管理費二萬一
千七百九十二元及地下停車場未結管理費二萬五千七百元，合計
一千零十萬八千八百五十二元，屢經催討，均未獲置理等情，伊
本於系爭住戶規約，求為命上訴人如數給付及加計法定遲延利息
之判決。
上訴人則以：系爭建物其中面積一千五百三十五坪部分係供商場
使用，由伊自行管理清潔，管理費收取標準應與住宅相同即每坪
四十元，被上訴人僅得請求三百六十八萬四千元。另面積六百十
八坪部分則屬商場專用之地下停車場，既供停車之用而非作商場
使用，且與住戶之停車場出入口不同，被上訴人亦從未代為管理
，兩造復曾就地下停車場因係由伊自行管理而有不必繳納管理費
之協議，故伊毋庸繳納之。被上訴人縱須收費，亦應按停車場汽
車每車每月二百元計算，該部分停車位共五十二位，每月管理費
應為十萬零四百元。又達觀鎮社區於新店市○○路一之一號及同
市○○路一之一號均設有二電錶，用以供作全社區抽水用電，及
社區之污水處理場雖登記伊名義，然係供達觀鎮全體住戶使用，
伊自八十八年六月起至九十三年五月止為達觀鎮Ａ１社區代墊其
應分擔之電費、污水處理場管理費共四百九十一萬三千二百二十
四元部分，得與被上訴人之請求抵銷等語，資為抗辯。
原審維持第一審所為上訴人敗訴之判決，駁回其上訴，無非以：
上訴人為達觀鎮Ａ１社區之起造人，至今仍為系爭建物之所有權
人，該社區區分所有權人會議於八十六年八月間訂定系爭住戶規
約時，上訴人就系爭建物係作商場規劃。上訴人自八十八年六月
起至九十三年四月止，除其中達觀路六號建物承租人曾繳納該建
物八十九年度管理費外，餘均未據上訴人繳納。依系爭住戶規約
第十二條約定，被上訴人為對社區共用部分管理上經費之所需，
得依住戶規約向區分所有權人收取每月管理費住宅每坪四十元、
商場每坪八十元、停車場汽車每車二百元，為兩造不爭執之事實
。查系爭建物於八十五年八月五日辦理建物所有權第一次登記，
有建物登記謄本足稽。上訴人亦自承系爭七戶建物確係其所有，
建物謄本登記為商業用，原本規劃作商場使用，嗣因客源不多無
法經營下去等語，堪認系爭建物全屬住戶規約第十二條所謂之商
場。依公寓大廈管理條例第三十一條第一項第一款規定，住戶規
約之變更應經區分所有權人會議之特別決議行之，被上訴人無權
限自行變更原住戶規約所定管理費收取標準，於未經區分所有權
人會議決議變更前，兩造仍應受此規約所定內容之拘束，被上訴
人主張上訴人所有系爭建物全部為商場，應依每坪每月八十元計
算管理費，自屬有據。上訴人辯稱兩造曾就系爭六百十八坪商場
專用停車場部分協議不收取管理費云云，並提出管理費收據及支
票為證，惟為被上訴人所否認，且被上訴人就達觀鎮Ａ１社區住
戶、商場、停車場之管理費皆採分開計費、收取，並分別開立收
據，業據被上訴人陳明，復有住戶規約第十二條為據。該收據僅
能證明上訴人已繳納八十七年四月份商場部分之管理費，無從證
明被上訴人曾同意不收取上訴人商場專用停車場管理費。況被上
訴人僅為公寓大廈相關事務之執行機關，其職權不包括決定或變
更公共基金之繳納標準，自亦不得私下協議免除、變更部分區分
所有權人之繳納義務。上訴人未克舉證被上訴人曾與其協議免收
管理費，又未能提出曾經區分所有權人會議決議免收管理費之證
明，所辯自不足採。另依公寓大廈管理條例第三條、第十條及其
施行細則第三條之規定，管理費之收取標準，係以住戶於社區內
不動產所有權之樓地板面積為計算準據，並非以實際管理、使用
公共設施或其他標準予以決定收費，上訴人既為區分所有權人，
自不得以商場專用停車場有獨立之出口係其自行管理維護為由，
違反住戶規約而主張不同之收費準則。系爭建物中六百十八坪商
場專用停車場既屬商場附設之設施，性質上屬商場之一部分，應
依商場之收費標準計收管理費。又住戶規約第十二條所謂之停車
場，係指規約第二條一之(三)「約定專用部分：社區共用部分經約
定供特定區分所有權人使用者（如停車場車位）」所稱之停車場
，而系爭建物係作商業使用，雖上訴人將其中一部分作為商場專
用停車場，其商業使用之性質並未變更，商場專用停車場之出入
口又與住戶停車場之出入口獨立互異，由上訴人自己管理使用，
其他區分所有之住戶均不得進入，係屬上訴人個人專有部分，與
一般停車場不同，自應依商場每坪每月八十元計算管理費，而非
依一般停車場每停車位每月二百元計收管理費。又依住戶規約第
十二條之五約定，區分所有權人逾期繳納應繳金額時，管理委員
會得按未繳金額年息百分之十收取遲延利息。被上訴人請求上訴
人給付管理費，扣除達觀路六號建物承租人即好好幼稚園曾代上
訴人繳交八十九年度之管理費十萬零八百元後，上訴人尚應給付
管理費一千零六萬一千三百六十元及自支付命令送達翌日即九十
三年六月四日起按年息百分之十計算之利息，即屬有據。被上訴
人又主張上訴人另有二筆銷售前未結管理費尚未給付，一為達觀
路八巷二號一樓之四住宅之管理費二萬一千七百九十二元，另一
為地下停車場管理費二萬五千七百元，並據提出建物所有權狀、
停車位配置圖及停車位租賃契約書為憑，核屬相符。被上訴人已
證明該二筆管理費債權發生於上訴人尚未將此等標的物移轉第三
人之前，上訴人為區分所有權人，依住戶規約第十二條，即負有
給付所欠管理費之義務。上訴人未能舉證證明其已清償，被上訴
人請求上訴人給付此部分管理費四萬七千四百九十二元及其利息
，亦屬有據。至上訴人抗辯其代墊抽水電費及污水處理場管理費
之情，屬上訴人與達觀鎮Ａ１社區全體區分所有權人間私權糾紛
之實體爭執，被上訴人係該社區管理委員會，並非該私權糾紛之
債務人，與民法第三百三十四條所稱二人互負債務之抵銷要件不
符。且達觀里有許多獨立社區，包括達觀鎮Ａ１社區、達觀鎮社
區、達觀鎮Ａ３社區、達觀鎮萬象社區，各自設有獨立之管理委
員會；上訴人提出之電費單據所生電費，係用以供作全部社區抽
水用電者，此為兩造所不爭，上訴人提出之協議書係由上訴人與
達觀鎮社區管理委員會所簽署，並非與達觀鎮Ａ１社區簽署，其
效力自不及於被上訴人。況達觀鎮社區中蓄水池、污水處理場所
有權係登記上訴人所有，相關污水處理場設備尚未點交被上訴人
，有台北縣政府工務局會勘紀錄、台北縣環境保護局函可稽，是
達觀鎮社區○○○○道系統管理單位為上訴人，上訴人應依水污
染防治法施行細則第五十條規定操作、維護、清理污水處理設施
。上訴人繳納抽水所生電費及污水處理場管理費用，係為履行其
法律上之義務，無受不當損害之可言，故不成立無因管理，亦不
生不當得利。上訴人對被上訴人主張抵銷，於法不合等詞，為其
判斷之基礎。
按數人區分一建築物，而各有其一部者，該建築物及其附屬物之
共同部分，推定為各所有人之共有，其修繕費及其他負擔，由各
所有人，按其所有部分之價值分擔之，民法第七百九十九條定有
明文。又共用部分、約定共用部分之修繕、管理、維護，由管理
負責人或管理委員會為之；其費用由公共基金支付或由區分所有
權人按其共有之應有部分比例分擔之，公寓大廈管理條例第十條
第二項前段亦有明定。查卷附系爭住戶規約第十三條二之(二)關於
管理費用途約定：「共用部分、約定共用部分之管理、維護費用
或使用償金」（見原審卷一一七頁背面）；而達觀鎮社區中蓄水
池、污水處理場供作達觀里全部社區之用，達觀里有許多獨立社
區，包括達觀鎮Ａ１社區、達觀鎮社區、達觀鎮Ａ３社區、達觀
鎮萬象社區，各自設有獨立之管理委員會，上訴人提出之電費單
據所生電費，係供全部社區抽水用電者等情，為原審所認定之事
實。準此，上開水池、污水處理場倘屬達觀里社區全體住戶之共
用部分，則其所有權縱登記為該社區起造人即上訴人所有，而未
移轉登記與全體區分所有權人共有，仍不失其共用部分之性質，
揆諸首揭法條及住戶規約所定，該項共用部分費用似應依比例由
達觀鎮Ａ１社區之管理費中支付。上訴人一再以代墊支付抽水電
費及污水處理場管理費用，主張與被上訴人訟爭請求為抵銷（見
一審卷三八至四○頁、原審卷七六至七七頁及一四一至一四五頁
），是否不足採取，即非無詳加探求之餘地。原審未詳予調查審
究，徒以該水池、污水處理場之所有權仍登記為上訴人所有及相
關污水處理場設備尚未點交被上訴人為由，遽認上訴人繳納抽水
所生電費及污水處理場管理費用，不成立無因管理，亦不生不當
得利，而為不利上訴人之論斷，已嫌速斷。次按專有部分，係指
公寓大廈之一部分，具有使用上之獨立性，且為區分所有之標的
者；共用部分，乃指公寓大廈專有部分以外之其他部分及不屬專
有之附屬建築物，而供共同使用者，分別為公寓大廈管理條例第
三條第三、四款所明定。查被上訴人所提出之台北縣政府工務局
八五使字第九三七號等使用執照，防空避難欄地下項及停車場欄
室內項依次記載面積七○三五．二五、五五八四．五○平方公尺
；被上訴人所具支付命令聲請狀並記載：上訴人所有之建號3124
1至31247七戶主建物面積共計一一四八．三五坪，共同使用建號
31248至31250面積依序共計一二三．六九坪、二六二．六四坪、
六一八．七八坪，合計二一五三．四六坪等語；該共同使用建號
之建物登記謄本主要用途欄，且均記載：「共同使用部分」；上
訴人於原審復抗辯：使用執照已載明系爭六百十八坪部分之用途
為「防空避難設備」、「停車場」；建物測量成果圖業將該六百
十八坪部分規劃為防空避難室兼地下停車場，系爭住戶規約未就
商場停車位之清潔費另有特別約定，則該部分所設置五十二個停
車位縱須繳納管理費，亦應以停車場管理費計收，而非以商場管
理費為計算標準等情（見一審店調字卷內附使用執照影本、促字
卷四頁及十一至十三頁、原審卷一四七頁）。原審恝置不論，遽
謂：系爭六百十八坪部分為商場附設之設施，商場專用停車場之
出入口又與住戶停車場之出入口獨立互異，由上訴人自己管理使
用，其他區分所有之住戶均不得進入，係屬上訴人個人「專有部
分」，與一般停車場不同，應依商場每坪每月八十元計算管理費
云云，為不利上訴人之認定，是否允當，亦非無疑。上訴論旨，
指摘原判決不當，求予廢棄，非無理由。
據上論結，本件上訴為有理由。依民事訴訟法第四百七十七條第
一項、第四百七十八條第二項，判決如主文。
中    華    民    國  九十五  年    九    月   二十九 日
                      最高法院民事第三庭
                          審判長法官  吳  正  一
                                法官  劉  福  聲
                                法官  簡  清  忠
                                法官  鄭  玉  山
                                法官  袁  靜  文
      本件正本證明與原本無異
                                      書  記  官
中    華    民    國  九十五  年    十    月   十七   日
                                                      v


司法院資訊處製作；財團法人民間司法改革基金會備份。
